【裁判字號】    95,上易,140
【裁判日期】    950908
【裁判案由】    返還勵金
【裁判全文】
臺灣高等法院臺南分院民事判決  95年度上易字第140號
上  訴  人  臺灣電力股份有限公司
法定代理人  乙○○
訴訟代理人  嚴庚辰  律師
複  代理人  陳國瑞  律師
被  上訴人  甲○○
訴訟代理人  許哲嘉  律師
複  代理人  郭家祺  律師
上列當事人間請求返還獎勵金事件，上訴人對於中華民國95年 5
月22日臺灣雲林地方法院第一審判決（95年度訴字第85號）提起
上訴，本院於95年8月29日言詞辯論終結，判決如下：
    主  文
上訴駁回。
第二審訴訟費用由上訴人負擔。
    事  實
甲、上訴人方面：
一、聲明：求為判決：（一）原判決廢棄。（二）上廢棄部分，
    被上訴人應給付上訴人新臺幣（下同）995,500 元，及自起
    訴狀繕本送達翌日起至清償日止，按年息5%計算之利息。（
    三）第一、二審訴訟費用由被上訴人負擔。
二、陳述：除與原判決記載事實相同者予以引用外，並補稱：
（一）上訴人為公眾用電之需要計劃興建臺西─六輕161KV 線高
      壓輸變電線路，其中塔座編號23電塔，預定坐落在被上訴
      人所有之雲林縣麥寮鄉○○○段後安寮小段703-9 地號（
      原為703-1 地號）土地上，上訴人依協議給付被上訴人使
      用獎勵金995,500 元，此有輸變電工程用地協議紀錄、工
      程用地承諾書、收據（兼切結）影本可稽。
（二）因上開輸變電線路行經之線下土地地主，對輸變電線路之
      興建迭有意見並嚴重抗爭，上訴人不得已只好變更設計，
      故之前預定需使用被上訴人所有之土地，已因線路變更路
      徑而不再使用，被上訴人所領取之使用獎勵金，依兩造所
      簽立之協議紀錄約定，屬土地補償費之一部分，被上訴人
      受領使用獎勵金之原因，已因未徵收土地而不存在，上訴
      人自得本於民法第179 條後段不當得利之法律關係，請求
      被上訴人返還所受之利益。
三、證據：引用原審之立證方法。
乙、被上訴人方面：
一、聲明；求為判決；（一）上訴駁回。（二）訴訟費用由上訴
    人負擔。
二、陳述；除與原判決記載事實相同者予以引用外，並補稱：
（一）本件爭執事項，為上訴人得否依兩造協商紀錄請求被上訴
      人返還先行施工獎勵金，及上訴人得否依不當得利之法律
      關係，請求被上訴人返還先行施工獎勵金。
（二）依兩造於民國（下同）86年3 月10日之協商紀錄，其上約
      定「一、協議事項：臺電公司為興建臺西－六輕161KV 線
      輸電線路23號電塔，需使用雲林縣麥寮鄉○○○段後安寮
      小段703—1地號土地及面積詳如用地清冊（實際面積依地
      政機關分割測量為準）。二、協議內容；前述鐵塔基礎用
      地雙方同意以徵收方式辦理。土地補償費包括地價款及先
      行施工獎勵金，地價款依法令規定補償，俟報准徵收後由
      縣市政府轉發，先行施工獎勵金由臺電公司呈報上級核准
      後在施工前發放。發放先行施工獎勵金時，土地所有權人
      應出具土地使用同意書、切結書、印鑑證明等資料。土地
    如因故無法辦理徵收時，雙方同意改為20年之租賃，租金
      另議。四、先行施工獎勵金每平方公尺以5,500 元作為補
      償。」等語，及被上訴人領取先行施工獎勵金時所出具之
      收據所載「新臺幣995,500 元整。右款係臺電公司興建臺
      西至六輕161 仟伏輸電線路23號電塔徵收本人所持有左列
      土地之『同意即日先行使用獎勵金』業經如數收訖，嗣後
      若共有人或第三者異議概由本人負責處理解除與臺電公司
      無涉，切結人如將上項土地自行處分或因債務等關係而移
      轉登記他人時，應先將使用事項負責告知承買人，如因而
      使施工受阻者，本人同意將所受領獎勵金悉數繳還貴公司
    恐口無憑，特立此據為證。」等語。均無就上訴人因變更
      設計不使用被上訴人土地時，應返還獎勵金之約定，換言
      之兩造間並未有以上訴人未徵收使用被上訴人土地，作為
      被上訴人應返還先行施工獎勵金解除條件之約定，故上訴
      人主張其已變更設計未使用被上訴人之土地，契約所約定
      之解除條件成就，被上訴人應依約返還先行施工獎勵金云
      云，自無理由。
（三）依被上訴人出具上揭收據所載「新臺幣995,500 元整。右
      款係臺電公司興建臺西至六輕161 仟伏輸電線路23號電塔
      徵收本人所持有左列土地之『同意即日先行使用獎勵金』
      業經如數收訖，嗣後若共有人或第三者異議概由本人負責
      處理解除與臺電公司無涉，切結人如將上項土地自行處分
      或因債務等關係而移轉登記他人時，應先將使用事項負責
      告知承買人，如因而使施工受阻者，本人同意將所受領獎
      勵金悉數繳還貴公司恐口無憑，特立此據為證。」等語之
      文義，即知被上訴人所領取之 995,500元款項，乃係被上
      訴人上開土地尚未經法定徵收程序前，同意上訴人先行使
      用之對價，故謂「先行施工獎勵金」，並非土地徵收之對
      價，縱上訴人事後變更設計未繼續使用被上訴人之土地，
      乃不可歸責於被上訴人之因素，即非因被上訴人違反約定
      或切結內容之情事所致。則被上訴人既本於約定同意上訴
      人先行使用其土地，而領取先行施工獎勵金，自非無法律
      上之原因，上訴人主張依不當得利規定請求返還系爭獎勵
      金，自屬無據。
三、證據；引用原審之立證方法。
    理  由
一、上訴人起訴主張：上訴人為公眾用電之需要，計畫興建臺西
    ─六輕161KV線高壓輸變電線路，其中塔座編號23 電塔，預
    定興建在被上訴人所有坐落雲林縣麥寮鄉○○○段後安寮小
    段703-9地號土地上，上訴人依兩造間之協議，於86年4月26
    日給付被上訴人先行施工獎勵金995,500 元，嗣因上開輸變
    電線路行經之線下土地地主，對輸變電線路之興建迭有意見
    並抗爭嚴重，上訴人不得已變更設計，故之前預定需使用被
    上訴人所有之土地，已因線路變更路徑而不再使用。雖被上
    訴人所簽立之切結書，未約定倘日後變更設計未使用被上訴
    人之土地時，被上訴人應返還先行施工獎勵金；惟上訴人事
    實上已因變更設計而未使用被上訴人所有之土地，且被上訴
    人領取之先行施工獎勵金為土地補償費之一部，被上訴人領
    取先行施工獎勵金之原因，已因上訴人未徵收土地而不存在
    ，爰依不當得利之法律關係，請求被上訴人返還先行施工獎
    勵金本息。又兩造間關於領取先行施工獎勵金之協議，附有
    如上訴人未使用被上訴人之土地，被上訴人即應返還先行施
    工獎勵金之解除條件，而上訴人已變更設計未使用被上訴人
    之土地，契約所約定之解除條件成就，故依契約約定，被上
    訴人亦應返還先行施工獎勵金本息予上訴人，並請就該二項
    訴求擇一判決等語。
二、被上訴人則以：兩造協調約定之補償費，包括地價款與先行
    施工獎勵金，被上訴人已依兩造協議，同意將其所有之土地
    由上訴人徵收，現土地仍登記在上訴人名下，上訴人請求返
    還先行施工獎勵金，並無理由。且被上訴人受領先行施工獎
    勵金，係基於兩造間之協議領取，目的為讓上訴人得先行使
    用被上訴人之土地，上訴人並因而在被上訴人之土地上設置
    界樁整地，被上訴人於上訴人使用其土地之情況下，無法使
    用自己之土地，故被上訴人受領先行施工獎勵金，自有法律
    上之原因，上訴人主張依不當得利之法律關係，請求返還先
    行施工獎勵金，亦無理由。況雲林縣麥寮鄉之土地於86年間
    ，每甲地約有4 千萬元之價值，上訴人徵收其土地之價格，
    與市價差異甚大，故當時上訴人以公告地價之補償，及先行
    施工獎勵金來補償市價之差額等語，資為抗辯。
三、經查上訴人主張其為公眾用電需要，計劃興建臺西─六輕16
    1KV 線高壓輸變電線路，其中塔座編號23電塔，預定興建在
    被上訴人所有坐落雲林縣麥寮鄉○○○段後安寮小段 703-9
    地號土地上，上訴人依兩造間之協議，已於86年4 月26日給
    付被上訴人先行施工獎勵金995,500 元，另被上訴人因該土
    地被徵收亦已領取土地徵收補償費186,430 元，嗣因上開輸
    變電線路行經之線下土地地主，對輸變電線路之興建迭有意
    見並抗爭嚴重，致上訴人不得已變更設計，不再使用被上訴
    人所有之系爭土地等情，既為被上訴人所不爭執，並據上訴
    人提出發放先行施工獎勵金附表、收據兼切結、協商紀錄、
    土地使用權同意書、經濟部函、內政部函、雲林縣政府函、
    雲林縣政府公告各影本等件，存於原審卷足稽，自堪信實。
    惟上訴人另主張因輸電線路變更不再使用被上訴人之系爭土
    地，則契約所約定之解除條件已成就，上訴人自得請求被上
    訴人返還先行施工獎勵金；另被上訴人領取之先行施工獎勵
    金為土地補償費之一部，被上訴人領取先行施工獎勵金之原
    因，已因上訴人未徵收土地而不存在，上訴人亦得依不當得
    利之法律關係，請求被上訴人返還先行施工獎勵金部分，既
    為被上訴人所堅詞否認，並以上揭情詞置辯，致兩造互有爭
    議。是本件所應審究者，厥為上訴人是否得依兩造協商紀錄
    ，或依不當得利之法律關係，請求被上訴人返還先行施工獎
    勵金？乙情而已。茲更詳細說明如下；
（一）首查兩造於86年3 月10日所書立之協商紀錄，其上已明文
      約定：「一、協議事項：臺電公司為興建臺西─六輕161K
      V 線輸電線路23號電塔，需使用雲林縣麥寮鄉○○○段後
      安寮小段703-1 地號土地及面積詳如用地清冊（實際面積
      依地政機關分割測量為準）二、協議內容：1.前述鐵塔基
      礎用地雙方同意以徵收方式辦理。2.土地補償費包括地價
      款及先行施工獎勵金，地價款依法令規定補償，俟報准徵
      收後由縣市政府轉發，先行施工獎勵金由臺電公司呈報上
      級核准後，在施工前發放。…4.發放先行施工獎勵金時，
      土地所有權人應出具土地使用權同意書、切結書、印鑑證
      明等資料。…10.土地如因故無法辦理徵收時，雙方同意改
      為20年之租賃，租金另議。…四、先行施工獎勵金每平方
      公尺以5,500 元做為補償。」各等語。另被上訴人於領取
      上訴人發放之先行施工獎勵金時，所出具予上訴人之收據
      其上亦載明：「新臺幣995,500 元整。右款係臺電公司興
      建臺西至六輕161 仟伏輸電線路23號電塔徵收本人所持有
      左列土地之『同意即日先行使用獎勵金』，業經如數收訖
      。嗣後若共有人或第三者異議概由本人負責處理解決與臺
      電公司無涉，切結人如將上項土地自行處分或因債務等關
      係而移轉登記他人時，應先將使用事項負責告知承買人，
      如因而使施工受阻者本人同意將所受領獎勵金悉數繳還貴
      公司，恐口無憑，特立此據為證。」等語。凡此有上揭各
      該協議書、及收據兼切結書影本，附於原審卷足稽，並為
      兩造所不爭執。
（二）按解釋意思表示，應探求當事人之真意，不得拘泥於所用
      之辭句，民法第98條固有明文。惟解釋契約，固須探求當
      事人立約時之真意，不能拘泥於契約之文字，但契約文字
      業已表示當事人真意，無須別事探求者，即不得反捨契約
      文字而更為曲解。解釋私人之契約應通觀全文，並斟酌立
      約當時之情形，以期不失立約人之真意。卷考兩造簽訂之
      上揭協商紀錄，其中就被上訴人所有之土地，因故未辦理
      徵收之後續處理協議內容，既僅於二、協議內容10.約定：
      「土地如因故無法辦理徵收時，雙方同意改為20年之租賃
      ，租金另議。」等語，而就上訴人因變更設計不使用被上
      訴人土地時，被上訴人所領取之施工獎勵金應如何處理乙
      情，各該協商紀錄及收據兼切結書則均付之闕如，是在各
      該協商紀錄及收據兼切結書均未予明文約定下，尚無從認
      定兩造均同意有以上訴人未徵收使用被上訴人土地，作為
      被上訴人應返還先行施工獎勵金之解除條件，是上訴人主
      張其已變更設計未使用被上訴人土地，契約所約定之解除
      條件已成就，得依契約請求被上訴人返還先行施工獎勵金
      云者，即非有據，不應准許。
（三）次徵諸被上訴人所立之上揭收據兼切結書，既已明載「被
      上訴人所領取995,500 元款項即『同意即日先行使用獎勵
      金』」則核其文義，應係被上訴人所有上揭土地，尚未經
      法定徵收程序前，同意上訴人先行使用之對價，故謂「先
      行施工獎勵金」，而非上訴人徵收土地之對價，難認屬土
      地徵收補償費之部分，縱上訴人事後變更設計未繼續使用
      被上訴人之土地，乃係不可歸責於被上訴人之因素，即非
      因被上訴人違反約定或切結內容所致。則被上訴人既本於
      上揭同意上訴人先行使用土地之協議，而領取先行施工獎
      勵金，且被上訴人並已依協議內容履行，未有阻止上訴人
      施工之情事，而上訴人並因而在被上訴人之土地上設置界
      樁整地，顯見被上訴人於上訴人使用其土地之情況下，無
      法使用自己之土地，故被上訴人受領先行施工獎勵金，即
      非無法律上之原因。上訴人主張事後因變更路線已不需使
      用被上訴人之土地，並已經主管機關奉准撤銷徵收，被上
      訴人受領先行施工獎勵金之法律上原因，已因未徵收土地
      而不存在，得依民法第179 條後段規定，請求被上訴人返
      還其所受領之利益，即先行施工獎勵金995,500 元，亦非
      有據，不應准許。
四、綜上所述，上訴人主張依契約或不當得利之法律關係，請求
    被上訴人返還先行施工獎勵金995,500 元本息，均屬無據，
    不應准許。原審判決上訴人敗訴，並駁回其假執行之聲請，
    經核認事用法並無不合。上訴人上訴意旨，猶執上揭情詞，
    指摘原審此部分判決不當，求予廢棄改判，為無理由，應予
    駁回。
五、又本件事證已臻明確，兩造其餘主張陳述及攻擊防禦方法，
    核與判決之結果不生影響，爰不逐一贅述，附此敘明。
六、據上論結，本件上訴為無理由，應依民事訴訟法第449條第1
    項、第78條，判決如主文。
中    華    民    國    95    年     9    月     8    日
                  民事第四庭  審判長法  官  王惠一
                                    法  官  蘇重信
                                    法  官  林永茂
上為正本係照原本作成。
不得上訴。
中    華    民    國    95    年    9    月     8     日
                                    書記官  謝素嬿
                                               K


司法院資訊處製作；財團法人民間司法改革基金會備份。
